臺灣桃園地方法院刑事判決　　　　　　　95年度易字第1188號
公　訴　人　臺灣桃園地方法院檢察署檢察官
被　　　告　甲○○
　　　　　　　　　　巷9弄29.
　　　　　　　　　　之6
選任辯護人　曾國龍律師
上列被告因違反臺灣地區與大陸地區人民關係條例案件，經檢察
官聲請簡易判決處刑（94年度偵字第13947 號），本院認不宜以
簡易判決處刑，改依通常訴訟程序進行，茲判決如下︰
    主  文
甲○○違反不得僱用大陸地區人民在臺灣地區從事未經許可之工
作之規定，處拘役伍拾玖日，如易科罰金，以銀元參佰元即新臺
幣玖佰元折算壹日。
    事  實
一、甲○○於民國94年間在桃園縣大園鄉○○路航空城工地，承
    攬圍牆鐵絲圍籬之工作後，適有原受僱臺灣漁船擔任漁工之
    大陸地區人民林淋，於94年6 月24日某時許，從宜蘭縣蘇澳
    鎮大陸漁工安置所逃出後，未經主管機關許可在臺灣地區從
    事圍牆鐵絲圍籬之工作，而前往上開工地，向甲○○應徵，
    甲○○明知林淋係大陸地區人民，乃基於僱用大陸地區人民
    從事未經許可工作之故意，自94年6 月24日起以每日新台幣
    （下同）1,500 元之代價，非法僱用林淋在上開工地從事圍
    牆鐵絲圍籬工作。嗣警方據報有大陸地區偷渡人士及非法外
    勞在上開工地內工作，乃於94年6 月29日下午5 時50分許，
    前往上開工地盤查，因而查獲在場之大陸地區人民林淋及林
    忠斌、林忠青（林忠斌、林忠青所涉未經許可入國之犯行，
    業經本院以95年度桃簡字第445 號簡易判決各判處有期徒刑
    3 月確定，此部分甲○○所涉非法僱用大陸地區人民在臺灣
    地區從事未經許可之工作罪嫌，不另為無罪之諭知，詳後述
    ），而循線查悉上情。
二、案經桃園縣政府警察局八德分局報告臺灣桃園地方法院檢察
    署檢察官偵查後聲請以簡易判決處刑。本院認不宜以簡易判
    決處刑，改依通常訴訟程序進行。
    理  由
壹、程序方面：
    按被告以外之人於審判外之言詞或書面陳述，除法律有規定
    者外，不得作為證據。被告以外之人於偵查中向檢察官所為
    之陳述，除顯有不可信之情況者外，得為證據。當事人、代
    理人或辯護人於法院調查證據時，知有第159 條第1 項不得
    為證據之情形，而未於言詞辯論終結前聲明異議者，視為有
    前項之同意，刑事訴訟法第159 條第1 項、第159 條之1 第
    2項及第159 條之5 就此定有明文。經查：
  (一)證人即大陸地區人民林忠青、林忠斌、林淋3 人於司法警察
    調查時所為之陳述，均屬被告以外之人於審判外之陳述，依
    上開刑事訴訟法第159 條第1 項規定，屬傳聞證據。被告及
    其選任辯護人於準備程序中就上開證人3 人於警詢中所為陳
    述之證據能力情形表示不爭執，迄本案言詞辯論終結前，經
    本院一一提示上開證據，予以調查，被告及選任辯護人亦未
    就此聲明異議，本院審酌上開證人3 人之警詢陳述，均非公
    務員違法取得，且與本案具有關連性，依刑事訴訟法第159
    條之5 規定，自均得採為證據。
  (二)另證人林忠斌、林忠青、林淋3 人於偵查中向檢察官所為之
    陳述，屬被告以外之人於審判外所為之陳述，為傳聞證據，
    惟現階段刑事訴訟法規定檢察官代表國家偵查犯罪、實施公
    訴，依法其有訊問被告、證人及鑑定人之權，證人、鑑定人
    且須具結，而實務運作時，檢察官偵查中向被告以外之人所
    取得之陳述，原則上均能遵守法律規定，不致違法取供，其
    可信度極高，是以，刑事訴訟法於92年2 月6 日修正時，即
    為兼顧理論與實務，以該法第159 條之1 第2 項規定，除顯
    有不可信之情況者外，得為證據（參考刑事訴訟法第159 條
    之1 立法理由）。從而，被告本人以外之人於偵查中向檢察
    官所為之陳述，既已依法具結，又非檢察官非法取供而得，
    且無顯有不可信之情況，即應認該證人於偵查中具結所為之
    證述，具有證據能力。審酌上開證人3 人於偵查中所為之證
    述，並非違法取得，被告及其選任辯護人於準備程序中就上
    開證人3 人於偵查中所為陳述之證據能力情形表示不爭執，
    迄本案言詞辯論終結前，亦未就此聲明異議，且上開證人3
    人於偵查中向檢察官所為之陳述，並無顯有不可信之情形，
    至為灼然。從而，上開證人3 人於偵查中向檢察官所為之陳
    述，自均得作為本案證據。
  (三)扣案變造之「范志明」、「陳以舜」身分證各1 枚，均非供
    述證據，被告及其辯護人均未於準備程序中爭執其證據能力
    ，迄本案言詞辯論終結前，復未為任何異議，本院審酌上開
    證據非公務員違法取得之物，且與本案具有關連性，是依刑
    事訴訟法第159 條之5 規定，亦得採為證據。
貳、實體方面：
一、訊據被告甲○○固坦承僱用林淋之事實，惟矢口否認有違反
    臺灣地區與大陸地區人民關係條例之犯行，辯稱：林淋是林
    忠斌介紹前來工作之朋友，其未曾懷疑林淋非臺灣地區○○
    ○○○道林淋為大陸地區人民云云。經查：
  (一)證人林淋於警詢及偵查中已明確證述：伊為受僱在臺灣漁船
    上工作之大陸地區人民，原本是從大陸地區福建省平潭鎮虎
    尾搭乘漁船，在宜蘭縣蘇澳港上岸入境臺灣，嗣於94年6 月
    24日因受僱當漁工之期間已滿，伊不想回大陸，乃自蘇澳漁
    工安置所逃離，前往桃園縣找同鄉之林忠青，經林忠青介紹
    前往桃園縣大園鄉○○路航空城工地工作，伊向甲○○應徵
    時，沒有持任何證件應徵，伊跟甲○○說伊為原住民，甲○
    ○未向伊要任何證件，也未說要幫伊辦理勞保等語綦詳（見
    94年度偵字第13947 號卷第16至17、23至24頁），核與證人
    林忠青於警詢、偵查中之陳述相符，證人林忠青並於本院95
    年度桃簡字第445 號案件95年4 月28日訊問期日中具結證稱
    ：伊於94年6 月19日偷渡入台後，即持貼有伊照片之變造「
    陳以舜」身分證向甲○○應徵工作，伊向甲○○說是花蓮人
    ，甲○○叫伊拿身分證給他，要投保勞保，因後來工作很趕
    ，所以未辦理；伊於94年6 月24日介紹由大陸地區入境臺灣
    地區之親戚林淋給甲○○應徵工作，甲○○說好，沒有為林
    淋面試、應徵或查看證件，甲○○要求伊拿林淋之身分證，
    但後來沒有拿等語，及證人即同案被告林忠斌於同一訊問期
    日具結證稱：伊於94年6 月27日偷渡入台後，即持貼有伊照
    片之變造「范志明」身分證向甲○○應徵工作，伊向甲○○
    說是臺灣人等語明確，徵之證人林淋原為受僱臺灣漁船工作
    之大陸地區人民，林忠青、林忠斌等人則為偷渡來台之大陸
    地區人民，其等向被告應徵工作之目的，均係為求賺錢謀生
    ，與被告間素無嫌隙恩怨，衡情並無設詞構陷被告入罪之可
    能，故其等3 人所為證詞應可採信，是依上開證人林忠青、
    林忠斌及林淋之證述可知，被告在僱用林淋時，確實一反其
    在僱用林忠青、林忠斌時會採用之查看身分證、要求提出身
    分證供辦理勞保、詢問應徵者為何處人士之過濾舉動，而逕
    自僱用林淋為其工作乙節，至為明確，由此益徵被告僱用林
    淋之際，應係明知林淋為大陸地區人民無誤。
  (二)此外，證人即查獲大陸地區人民林淋之警員吳建明於本院審
    理中到庭具結證稱：伊係接獲民眾以電話匿名檢舉稱桃園縣
    大園鄉○○路航空城工地有大陸偷渡人士及非法外勞之情事
    ，故伊與同事共7 、8 人於94年6 月29日下午5 時許前往上
    址查看，伊看到類似做圍籬、水泥柱工作之人，便上前逐一
    盤查，要他們交出身分證，林淋、林忠青、林忠斌都在同一
    處，當時林忠青、林忠斌有拿出身分證供伊檢查，林淋則沒
    有，伊聽林淋講話之口音大陸腔很重，與臺灣人講話不同，
    一聽就可聽出不一樣，且伊問林淋是住哪裡、國小讀哪裡、
    政府機關首長或縣市首長之名字等問題，林淋都說不出來，
    因而發現林淋是大陸地區人民等語明確。
  (三)審酌大陸地區人民於習慣用語、口音、對地方之認識、言行
    舉止甚或衣著外貌上，與臺灣地區人民間，實有相當差異，
    稍加留意或探詢，均可明顯察知。鑑於現今非本國籍或臺灣
    地區人民在臺違法工作情形甚多，已為社會大眾所週知，被
    告身為雇主，除僱用證人林忠青、林忠斌及林淋3 人為臨時
    勞工外，其就上開承攬工程另僱用固定勞工3 、4 人，此據
    被告自陳在卷。是以，依照被告僱用勞工之經驗可知，其自
    應知悉在雇主與應徵工作者素不相識之情形下，雇主必要求
    應徵工作者提出相關之身分證件察看，以明瞭其背景、資歷
    等足資僱主信賴之資料，進而決定是否僱用，並依法為勞工
    辦理勞工保險，以保障勞工權益，甚且，被告於本院審理中
    自陳其係每日發放當日工資予勞工等語在卷，則其自可藉此
    發放工資之機會，與林淋碰面及索取身分證件查看及為之辦
    理勞工保險事宜，俾以免除觸法疑慮。詎被告不僅供稱：其
    未加確認林淋之身份，係經林忠青介紹即予僱用云云，且經
    本院質之何以僱用林淋後，未利用其前往工地時、發放工資
    時、分配工作時及與林淋交談時，藉機向林淋索取身分證查
    看及有無察覺林淋之口音有異樣等問題時，或推稱：其係委
    託林忠青向林淋索取身分證，之後沒有消息，而其在另一個
    工地工作，所以未親自向林淋索取身分證查看云云，或稱：
    員工之薪水均為其每日自行發放，而林淋之薪水係其每天前
    往工地將錢交給林忠青發放，故其未向林淋索取身分證云云
    ，或稱：其每日去工地上工時，若林淋有去上工，就會遇見
    林淋，但因為太忙了，所以未向林淋查核證件云云，或稱：
    其與林淋都是用台語交談，很少用國語交談，每日去工地只
    是對林淋等人分配工作，之後就走了，林淋之口音聽起來都
    一樣，聽不出來有特殊口音云云，均顯與常情有違，是以，
    被告上開所辯，不足採信。
  (四)綜上所述，被告確有明知林淋為大陸地區人民，仍違反不得
    僱用大陸地區人民在臺灣地區從事未經許可之工作之規定，
    而予僱用，且有犯罪之故意甚明。從而，本案事證明確，被
    告犯行堪予認定，應予依法論科。
二、查被告甲○○行為後，刑法於94年2 月2 日修正公布，於95
    年7 月1 日施行。按行為後法律有變更者，適用行為時之法
    律，但行為後之法律有利於行為人者，適用最有利於行為人
    之法律，修正後刑法第2 條第1 項定有明文。刑法第2 條本
    身雖經修正，但刑法第2 條既屬適用法律之準據法，本身尚
    無比較新舊法之問題，應一律適用裁判時之修正後刑法第2
    條規定以決定適用之刑罰法律，核先敘明。又以本次刑法修
    正之比較新舊法，應就罪刑有關之共犯、未遂犯、想像競合
    犯、牽連犯、連續犯、結合犯，以及累犯加重、自首減輕暨
    其他法定加減原因（如身分加減）與加減例等一切情形，綜
    其全部罪刑之結果而為比較，如新舊法處罰之輕重相同，即
    無比較適用之問題，即無刑法第2 條第1 項之適用，應依一
    般法律適用原則適用法律（以上參考最高法院95年刑事庭第
    8 次、第21次會議決議及同院24年上字第4634號、24年上字
    第5292號、27年上字第2615號判例意旨）。經查，被告行為
    後，關於臺灣地區與大陸地區人民關係條例第83條第1 項之
    罪之法定罰金刑部分，其法定刑所得科或併科之罰金為新臺
    幣30萬元以下罰金，據修正後刑法第33條第5 款所定「主刑
    之種類如下：五、罰金：新臺幣一千元以上，以百元計算之
    」之規定，本件罪名於修正後得科或併科之罰金刑最低為新
    臺幣1 千元；然依被告行為時之刑法第33條第5 款規定之罰
    金最低額1 元計算，本件罪名於修正前所得科或併科罰金刑
    最低額為銀元1 元，若逕依刑法施行法第1 條之1 第1 項、
    第2 項規定換算為新臺幣後，其最低額僅為新臺幣3 元。因
    此，比較上述修正前、後之刑罰法律，自以被告行為時關於
    刑法第33條第5 款之規定較有利於被告；又關於易科罰金部
    分：被告行為時有效之刑法第41條第1 項前段規定：「犯最
    重本刑為五年以下有期徒刑以下之刑之罪，而受六個月以下
    有期徒刑或拘役之宣告，因身體、教育、職業、家庭之關係
    或其他正當事由，執行顯有困難者，得以一元以上三元以下
    折算一日，易科罰金。」。又被告行為時之易科罰金折算標
    準，依修正前罰金罰鍰提高標準條例第2 條（現已刪除）規
    定，就其原定數額提高為100 倍折算1 日，亦即被告行為時
    之易科罰金折算標準，應以銀元100 元以上300 元以下之數
    額折算1 日，經折算為新臺幣後，應以新臺幣300 元以上90
    0 元以下折算為1 日。惟95年7 月1 日施行之刑法第41條第
    1 項前段規定：「犯最重本刑為五年以下有期徒刑以下之刑
    之罪，而受六個月以下有期徒刑或拘役之宣告者，得以新臺
    幣一千元、二千元或三千元折算一日，易科罰金」，併於同
    日廢除罰金罰鍰提高標準條例第2 條之規定，亦即係以1 千
    元、2 千元或3 千元折算1 日。是以，綜合上述各條文修正
    前、後之比較，揆諸前揭最高法院決議及修正後刑法第2 條
    第1 項前段、後段規定之「從舊從輕原則」，自應適用被告
    行為時之法律即修正前刑法之相關規定予以論處。
三、核被告甲○○所為，係違反臺灣地區與大陸地區人民關係條
    例第15條第4 款之規定而依同條例第83條第1 項論處之僱用
    大陸地區人民在臺灣地區從事未經許可之工作罪。爰審酌被
    告犯罪之動機及目的係為僱用勞工為其從事上開大觀航空城
    之圍牆鐵絲圍籬工作，而忽略我國法律管制大陸地區人民非
    法偷渡入台及在台非法打工，以維護國家安全及本國勞工權
    益之立法目的，僅為貪圖便利而僱用大陸地區人民林淋之犯
    罪手段、其智識程度為高職肄業，生活狀況為未婚，自己一
    人在外生活，承攬工地之圍牆鐵絲圍籬工程、素行尚可及其
    於本院審理中矢口否認犯行之態度等一切情狀，量處如主文
    所示之刑，併依前開說明，適用修正前刑法第41條第1 項前
    段、修正前罰金罰鍰提高標準條例第2 條規定，諭知易科罰
    金之折算標準，以示懲儆。
四、不另為無罪諭知之認定：
  (一)檢察官於95年9 月29日準備程序期日蒞庭執行公訴職務時，
    另補充：被告甲○○係基於僱用大陸地區人民在臺灣地區從
    事未經許可之工作，從94年6 月22日起以每日工資1,500 元
    之代價，連續僱用大陸地區人民林忠青、林忠斌，就此部分
    亦有違反臺灣地區與大陸地區人民關係條例第15條第4 款之
    規定而依同條例第83條第1 項論處之僱用大陸地區人民在臺
    灣地區從事未經許可之工作罪云云。
  (二)按犯罪事實應依證據認定之，無證據不得認定犯罪事實，又
    不能證明被告犯罪者，應諭知無罪之判決，刑事訴訟法第15
    4 條第2 項、第301 條第1 項分別定有明文。此所謂認定犯
    罪事實之證據，係指足以認定被告確有犯罪行為之積極證據
    而言，該項證據自須適合於被告犯罪事實認定，始得採為斷
    罪資料。苟未能發現相當證據，或證據不足以證明，自不能
    以推測或擬制之方法，以為裁判基礎（參照最高法院29年上
    字第3105號及40年台上字第86號判例意旨）。上揭檢察官補
    充之犯罪事實係以大陸地區人民林忠青、林忠斌於警詢、偵
    查中之陳述及其等分別持用之變造「陳以舜」、「范志明」
    身分證等，為其主要論據。訊據被告甲○○就此部分均堅決
    否認，辯稱：其係查看林忠青、林忠斌交付之身分證後，始
    予以僱用，不知道林忠青、林忠斌2 人係使用變造之身分證
    應徵等語。經查，證人林忠青、林忠斌先後於94年6 月22日
    、94年6 月27日，在上開工地向被告甲○○應徵工作時，林
    忠青冒稱為「陳以舜」，林忠斌則冒稱為「范志明」，且分
    別出具貼有其等照片之變造身分證，提供被告甲○○查看後
    被告甲○○即予僱用，其等未向被告甲○○表明是大陸偷渡
    來台人士乙節，業據證人林忠青、林忠斌迭於警詢、偵查中
    及本院95年度桃簡字第445 號案件95年4 月28日訊問中具結
    證述明確，核與被告甲○○就此部分之辯解相符，雖證人即
    查獲警員吳建明於本院審理中到庭具結證稱：伊接獲民眾以
    電話匿名檢舉上開大觀路航空城工地有大陸偷渡人士及非法
    外勞後，於94年6 月29日下午5 時許與同事前往上開工地盤
    查，其中林忠青、林忠斌2 人出示之身分證比較舊，身分證
    從後方看起來有挖開並換貼相片之痕跡，且其等2 人之口音
    與臺灣人講話之口音不同，詢問其等就讀什麼國小、國中，
    他們都說不出來，因而伊判斷他們2 人是大陸人士等語在卷
    ，並有內政部警政署刑事警察局95年4 月27日刑鑑字第0950
    034366號鑑定書1 份及扣案變造身分證2 枚存卷可參。然審
    酌與扣案變造身分證型式相同之舊式身分證，係以紙張正面
    貼上照片及在正、反面記載該人之生日、父母親、戶籍地址
    等資料後，再將正面及身分證背面邊緣四周，以膠膜護貝成
    型，身分證背面尚留有未以膠膜護貝之紙背，供戶政人員填
    載或更新資料使用，一般人若使用身分證較久或未予妥善保
    存（例如：經常以折疊方式放置衣服口袋內隨身攜帶、將塑
    膠護套去除不用，或遭他物沾染、污漬等等），往往致使舊
    式身分證之膠膜邊緣捲起、背面未以膠膜保護之紙背處髒污
    磨損或破裂之情形，常人若非特別著重檢查該舊式身分證是
    否屬偽造、變造之物，通常在該身分證所貼照片與出示者相
    符之情形下，即會信賴該出示身分證之人即為本人，而疏於
    詳細查證。本院審酌被告先後僱用大陸地區人民林忠青、林
    忠斌時之具體作為，與其僱用林淋之具體作為有所不同，蓋
    林忠青、林忠斌係以變造身分證交付被告甲○○查看，而蓄
    意掩飾其等身分，被告甲○○在查看其等提出之身分證後，
    信賴其等所言為實而予僱用，此等情節核與被告甲○○在林
    淋前往應徵時，始終未查看其身分證之情節，尚有歧異。是
    以，被告甲○○辯稱：其有查看林忠青、林忠斌拿出的身分
    證，以為他們是臺灣人等語，及選任辯護人辯護稱：林忠青
    、林忠斌2 人有拿出身分證向被告甲○○應徵，而警員吳建
    明亦稱伊看到扣案身分證時，也無法馬上判斷出林忠青、林
    忠斌是大陸人，而一般雇主拿到員工交付之身分證時，不會
    如鑑定機關般詳細查證，故不能以被告甲○○沒有看出員工
    之證件係偽造，即認被告甲○○就此部分具有僱用大陸地區
    人士工作之故意等語，非無可能，尚值採信。是本案現存證
    據尚不足以證明被告甲○○僱用證人林忠青、林忠斌2 人，
    亦係明知其等為大陸地區人民仍予僱用非法工作之直接故意
    ，或縱係大陸地區人民，亦不違反其本意之間接故意所為，
    本諸「罪惟有疑，利於被告」之證據法則，此部分被告所涉
    犯行尚屬不能證明，本應就此部分諭知被告無罪，惟公訴檢
    察官補充意旨既認此部分與被告前經本院論罪科刑之犯行間
    ，具有修正前刑法連續犯之裁判上一罪關係，本院就此部分
    爰不另為無罪之諭知，附此敘明。
據上論斷，應依刑事訴訟法第452 條、第299 條第1 項前段，臺
灣地區與大陸地區人民關係條例第15條第4 款、第83條第1 項，
修正後刑法第2 條第1 項前段，刑法第11條前段，修正前刑法第
33條第5 款、第41條第1 項前段，刑法施行法第1 條之1 第1 項
、第2 項，修正前罰金罰鍰提高標準條例第2 條，判決如主文。
本案經檢察官施宣旭到庭執行職務。
中　　華　　民　　國　　96　　年　　1 　　月　　9 　　日
                  刑事第九庭  審判長法  官  何信慶
                                    法  官  何燕蓉
                                    法  官  胡芷瑜
上正本證明與原本無異。
如不服本判決，應於判決送達後10日內向本院提出上訴狀（應附
繕本），上訴於臺灣高等法院。
                                    書記官  李珈慧
中　　華　　民　　國　　96　　年　　1 　　月　　10　　日
附錄論罪科刑法條全文：
臺灣地區與大陸地區人民關係條例第15條
下列行為不得為之：
一、使大陸地區人民非法進入臺灣地區。
二、明知臺灣地區人民未經許可，而招攬使之進入大陸地區。
三、使大陸地區人民在臺灣地區從事未經許可或與許可目的不符
    之活動。
四、僱用或留用大陸地區人民在臺灣地區從事未經許可或與許可
    範圍不符之工作。
五、居間介紹他人為前款之行為。
臺灣地區與大陸地區人民關係條例第83條第1項
違反第15條第4 款或第5 款規定者，處2 年以下有期徒刑、拘役
或科或併科新臺幣30萬元以下罰金。
